臺灣高等法院刑事判決
110年度上訴字第2446號
上  訴  人  
即  被  告  李文鈞




上列上訴人即被告因違反毒品危害防制條例案件，不服臺灣新竹
地方法院110年度訴字第166號，中華民國110年5月24日第一審判
決（起訴案號：臺灣新竹地方檢察署109年度偵字第12115號），
提起上訴，本院判決如下：
    主  文
原判決撤銷。
李文鈞犯持有第二級毒品純質淨重二十公克以上罪，累犯，處有
期徒刑捌月。扣案如附表編號1所示之物沒收銷燬之。
    事  實
一、李文鈞明知甲基安非他命係毒品危害防制條例第2條第2項第
    2款所列管之第二級毒品，不得非法持有，竟基於持有第二
    級毒品甲基安非他命（下稱甲基安非他命）純質淨重20公克
    以上之犯意，於民國109年10月20日凌晨1時許，在新竹市光
    復路某處遊藝場，以新臺幣（下同）3萬元之價格，向真實
    姓名年籍不詳、綽號「阿成」之成年男子，購入如附表編號
    1所示、純質淨重達20公克以上之甲基安非他命2包後，即自
    斯時起非法持有，期間並於109年10月21日上午6時許，在新
    竹縣○○鄉○○00號住處內，將前述甲基安非他命取出少許置入
    玻璃球燒烤吸食（施用第二級毒品部分不另為公訴不受理諭
    知，詳如後述）。嗣警方持法院核發之搜索票，於109年10
    月21日下午3時許，前往上址住處執行搜索，在李文鈞臥房
    內扣得如附表編號1所示之甲基安非他命，因而查悉上情。
二、案經桃園市政府警察局楊梅分局報告臺灣新竹地方檢察署檢
    察官偵查起訴。
    理  由
壹、程序方面：
一、本院審理範圍之說明：
　㈠本案起訴書犯罪事實欄已載明上訴人即被告李文鈞（下稱被
    告）持有甲基安非他命純質淨重20公克以上，以及施用甲基
    安非他命1次之犯罪事實，並認被告係犯毒品危害防制條例
    第11條第4項之持有第二級毒品純質淨重20公克以上罪，施
    用第二級毒品之低度行為則為持有第二級毒品純質淨重20公
    克以上之高度行為所吸收，不另論罪，即認上開2罪具有吸
    收犯之實質上一罪關係甚明。
　㈡110年6月16日修正公布、同年月18日生效施行之刑事訴訟法
    第348條第2項規定：「對於判決之一部上訴者，其有關係之
    部分，視為亦已上訴。但有關係之部分為無罪、免訴或不受
    理者，不在此限」；所謂有關係之部分，係指判決之各部分
    在審判上無從分割，因一部上訴而其全部必受影響者，該有
    關係而未經聲明上訴之部分，亦應成為上訴審審判之範圍。
    本案經原審審理後，認被告犯持有第二級毒品純質淨重20公
    克以上罪並判處罪刑，惟就施用第二級毒品部分，則認此屬
    關於犯罪事實及論罪法條之贅載，且經檢察官當庭減縮更正
    ，而逕認施用第二級毒品部分並非其審理範圍，實有已受請
    求事項未予判決之違誤（詳如後述）。是以本案雖係被告以
    量刑過重為由提起上訴，然原判決既無刑事訴訟法第348條
    第2項但書所稱「有關係之部分為無罪、免訴或不受理」之
    情形，基於上訴不可分原則，其與持有第二級毒品純質淨重
    犯行具有實質上一罪關係之施用第二級毒品部分，依法自應
    視為亦已上訴，同為本院之審理範圍，合先敘明。
二、證據能力方面：
　㈠按被告以外之人於審判外之言詞或書面陳述，除法律有規定
    者外，不得作為證據，刑事訴訟法第159條第1項固定有明文
    。惟被告以外之人於審判外之陳述，雖不符同法第159條之1
    至同條之4之規定，而經當事人於審判程序同意作為證據，
    法院審酌該言詞或書面陳述作成時之情況，認為適當者，亦
    得為證據；又當事人、代理人或辯護人於法院調查證據時，
    知有第159條第1項不得為證據之情形，而未於言詞辯論終結
    前聲明異議者，視為有前項之同意，同法第159條之5第1項
    、第2項亦有明文規定。經查，本判決下列所引用之被告以
    外之人於審判外之陳述，檢察官、被告於本院準備程序及審
    理中，均已表示「對證據能力沒意見」等語明確（本院卷第
    107、125頁），迄本院言詞辯論終結前，亦未就證據能力聲
    明異議；本院審酌該些傳聞證據製作時之情況，尚無違法不
    當及證明力明顯過低之瑕疵，亦認以之作為證據要屬適當，
    爰依刑事訴訟法第159條之5第2項之規定，認均有證據能力
    。
　㈡本判決所引用之非供述證據，並無證據顯示係公務員違背法
    定程序所取得，亦無顯不可信之情況，且經本院於審理期日
    逐一提示而為合法調查，自亦得作為本案認定犯罪事實之證
    據。
貳、實體方面：
一、認定犯罪事實所憑之證據及理由：
　　上開犯罪事實，業據被告於原審、本院準備程序、審理時均
    自白不諱（原審卷第125、133、195頁，本院卷第108、126
    、127頁）；扣案如附表編號1所示之白色結晶2包，經送驗
    結果均為甲基安非他命，純質淨重分別為22.5031公克、5.3
    407公克乙節，有交通部民用航空局航空醫務中心航藥鑑字
    第0000000Q號毒品鑑定書在卷可稽（偵查卷第91頁）；被告
    為警查獲後採集之尿液檢體，經以酵素免疫分析法初驗、氣
    相層析質譜儀法確認之結果，確呈甲基安非他命陽性反應，
    亦有臺灣檢驗科技股份有限公司109年11月9日出具之濫用藥
    物檢驗報告、桃園市政府警察局楊梅分局真實姓名與尿液毒
    品編號對照表附卷供憑（偵查卷第97、98頁）；另有桃園市
    政府警察局楊梅分局搜索扣押筆錄、扣押物品目錄表、現場
    及扣案毒品照片存卷可按（偵查卷第49至53、58至60頁），
    暨扣案之甲基安非他命2包可資佐證。綜合上開證據，足認
    被告前揭之任意性自白，確與事實相符，值堪採信。從而本
    案事證明確，被告之犯行堪予認定。
二、法律適用：
　㈠核被告所為，係犯毒品危害防制條例第11條第4項持有第二級
    毒品純質淨重20公克以上之罪。
　㈡被告前因違反毒品危害防制條例、傷害等案件，經原審法院
    分別判處罪刑，並以106年度聲字第1105號裁定應執行有期
    徒刑1年4月確定，於108年9月18日縮短其執行完畢等情，有
    本院被告前案紀錄表在卷可考；其受有期徒刑之執行完畢，
    5年內故意再犯本案有期徒刑以上之罪，為累犯。茲參酌司
    法院釋字第775號解釋意旨，衡以被告前已多次因施用第二
    級毒品案件，經法院判處罪刑並執行完畢，卻猶未能謹慎自
    持，依舊無視法令禁制，出獄甫滿1年即再犯本案類型相近
    、法定本刑更重之持有第二級毒品純質淨重20公克以上罪，
    足見前案之徒刑執行成效不彰，被告對於刑罰之反應力亦顯
    薄弱，有依刑法第47條第1項規定加重其刑之必要，以符合
    罪刑相當。
　㈢不另為不受理之諭知部分：　
　　⑴公訴意旨另以：被告基於施用第二級毒品之犯意，於109年
      10月21日上午6時許，在新竹縣○○鄉○○00號住處內，以燒
      烤玻璃球吸食煙霧之方式，施用甲基安非他命1次，因認
      被告此部分涉犯毒品危害防制條例第10條第2項之施用第
      二級毒品罪嫌等語。
　　⑵按毒品危害防制條例業經總統於109年1月15日以華總一義
      字第10900004091號令修正公布第2、4、9、11、15、17至
      20、21、23、24、27、28、32之1、33之1、34、36條條文
      ，並增訂第35條之1，除第18、24、33之1條施行日期經行
      政院以110年4月15日院臺法字第1100010649號令定自110
      年5月1日施行外，其餘自公布後6個月即109年7月15日起
      生效施行。修正後毒品危害防制條例第20條第3項及第23
      條第2項，雖僅將原條文之再犯期間由「5年」改為「3年
      」，惟鑑於將施用毒品者監禁於監獄內，僅能短期間防止
      其接觸毒品，因慣用毒品產生之「心癮」無法根除，並慮
      及毒品危害防制條例施行多年累積之戒毒經驗及實效，暨
      逐步擴充之醫療、戒癮機構、專業人力、社區支援系統等
      資源，尤以本次毒品危害防制條例第24條修正，擴大檢察
      官對施用毒品者附條件緩起訴處分之範圍，使其能視個案
      具體情形給予適當多元社區處遇。本次修正後對於施用毒
      品者之思維，自應與時俱進，擺脫以往側重於「犯人」身
      分之處罰，著重其為「病患」之特質，並以「治療」疾病
      為出發點，重新評價前揭所謂「3年後再犯」之意義。對
      於毒品危害防制條例第20條第3項及第23條第2項所謂「3
      年後（內）再犯」，自應跳脫以往窠臼，以「3年」為期
      ，建立「定期治療」之模式。是以前揭規定中所謂「3年
      後再犯」，只要本次再犯（不論修正施行前、後）距最近
      1次觀察、勒戒或強制戒治執行完畢釋放已逾3年者，即該
      當之，不因其間有無犯施用毒品之罪經起訴、判刑或執行
      而受影響，此已係最高法院之統一法律見解（最高法院10
      9年度台上大字第3826號裁定參照）。
　　⑶被告前因施用毒品案件，經法院裁定送觀察、勒戒及強制
      戒治後，於89年1月4日停止戒治付保護管束，89年6月24
      日保護管束期滿而執行強制戒治完畢（此次施用毒品犯行
      並經原審法院88年度竹東簡字第137號判決判處罪刑，嗣
      經同院89年度聲字第811號裁定免其刑之執行），其後雖
      屢因施用毒品經法院判處罪刑，惟迄未再受「觀察、勒戒
      或強制戒治」之保安處分等情，有本院被告前案紀錄表在
      卷可考，則被告此次於109年10月21日施用甲基安非他命
      ，距離其最近1次強制戒治執行完畢既已逾3年，自應由檢
      察官依修正後毒品危害防制條例第20條、第24條等規定，
      基於一次性之整體規劃而重啟處遇程序，視被告個案情形
      ，是否適合觀察、勒戒或強制戒治，或給予多元附條件緩
      起訴處分之機會，不得逕行起訴。是以檢察官就被告本次
      施用第二級毒品犯行予以訴追，乃起訴程序違背規定，且
      無從補正，本應諭知公訴不受理判決，惟檢察官復認被告
      上開施用第二級毒品犯行，與前揭論罪科刑之持有第二級
      毒品純質淨重20公克以上犯行間，有吸收犯之實質上一罪
      關係，爰不另為不受理之諭知，併此敘明。　
三、撤銷改判及上訴有無理由之說明：
　㈠原審以被告罪證明確，因予論罪科刑，固非無見。惟：
　　⑴按法院審判之對象，以起訴書所記載之犯罪事實為準。而
      檢察官就被告之全部犯罪事實以實質上或裁判上一罪起訴
      者，因其刑罰權單一，在審判上為單一不可分之訴訟客體
      ，法院自應就全部犯罪事實予以合一審判，以一判決終結
      之，如僅就其中一部分加以審認，而置其他部分於不論，
      即有已受請求之事項未予判決」之違失。雖然刑事訴訟法
      第269條第1項規定檢察官於第一審辯論終結前，得撤回起
      訴，但依同條第2項及第270條規定，應提出撤回書，並敘
      述理由，始具有與不起訴處分相同之實質確定力，可見檢
      察官在案件繫屬法院之後，未依法提出撤回書，縱然以補
      充理由書或當庭以言詞表示「更正」、「不再主張」等方
      式「減縮」起訴範圍，仍然不生撤回部分起訴之效力，法
      院不受其拘束，仍須依調查所得之卷證資料，就起訴書所
      載之全部犯罪事實予以審判（最高法院110年度台上字第5
      006號、106年度台上字第835號、103年度台上字第4410號
      判決意旨參照）。
　　⑵本案起訴書犯罪事實欄已記載被告於前揭時、地，施用甲
      基安非他命1次等情明確，揆諸上開說明，足認被告施用
      第二級毒品之犯行業經起訴，原審自應就包含此部分之全
      部起訴事實為適當之判決。然原審卻認此屬關於犯罪事實
      及論罪法條之贅載，且未經檢察官提出撤回書，單以檢察
      官於110年5月10日當庭表示「（被告現強制戒治中，本件
      的施用或受到強制戒治所涵蓋，是否對起訴持有吸收施用
      的第二級毒品予以減縮？）是，本件所要處理的是持有第
      二級毒品純質淨重20公克以上的犯行，施用的部分應該遭
      到強制戒治所涵蓋」等情（原審卷第194頁），即逕認施
      用第二級毒品部分業經減縮更正，已非其審理範圍（原審
      判決書第2頁第7至11行、第3頁第25至27行），而置此部
      分於不論，自有已受請求之事項未予判決之違誤。
  ㈡被告上訴意旨略以：伊是第1次犯持有第二級毒品純質淨重20
    公克以上罪，原審依累犯規定加重其刑，實屬過重等語。然
    按司法院釋字第775號解釋，乃在說明刑法第47條第1項累犯
    加重本刑之規定，係基於累犯者有其特別惡性及對刑罰反應
    力薄弱等立法理由，惟不問情節一律加重最低本刑，致生罪
    刑不相當或違反比例原則之情形時，法院就該個案應依上開
    解釋意旨，裁量是否加重最低本刑；此與被告前後所犯各罪
    類型、罪名是否相同或罪質是否相當，並無必然之關連。又
    刑之量定，亦同屬法院得依職權自由裁量之事項，苟於量刑
    時，已以行為人之責任為基礎，並斟酌刑法第57條各款所列
    一切情狀，在法定刑度之內予以裁量，又未濫用其職權，所
    量之刑亦無違公平、比例、罪刑相當等量刑原則者，即不得
    遽指為違法（最高法院110年度台上字第5521號判決意旨參
    照）。原判決已於理由欄內具體說明被告本案犯行與施用毒
    品之前案罪質相近，足見其對刑罰之反應力薄弱，依累犯規
    定加重其刑並無過苛之理由，並以被告之行為人責任為基礎
    ，審酌刑法第57條所列各款情事，而在法定刑度內判處有期
    徒刑8月，要無違反公平原則、比例原則、罪刑相當原則，
    或其他逾越法律所規定範圍，抑或濫用權限之情事，自尚難
    認其量刑有何裁量濫用之情事可指。
  ㈢綜上所述，被告以前揭詞情提起上訴，固無理由，惟原判決
    既有如前所指之違誤，仍屬無可維持，自應由本院撤銷改判
    。
四、量刑審酌事由：
　　爰審酌被告已有多次施用第二級毒品之前科紀錄，竟猶不知
    悔改，又未經許可，非法持有純質淨重20公克以上之甲基安
    非他命，顯然漠視法令禁制，自制力及守法觀念均有欠缺，
    且易滋生其他犯罪，危害社會治安，實有不該，惟其業已坦
    承犯行，態度尚可，且持有之甲基安非他命純質淨重合計約
    28公克，超出20公克之法定構成要件數量不多，兼衡其自承
    國中肄業、先前在家中從事變壓器線圈工作、收入約月薪3
    萬元、經濟狀況尚可、未婚、小孩剛出生等智識程度、家庭
    經濟狀況等一切情狀（原審卷第198頁，本院卷第127頁），
    改量處如主文第2項所示之刑。
五、沒收：
  ㈠扣案如附表編號1所示之甲基安非他命2包，屬第二級毒品，
    不論何人所有，均應依毒品危害防制條例第18條第1項前段
    規定諭知沒收銷燬；盛裝上開毒品之外包裝袋，客觀上無從
    完全與毒品析離，自應一併宣告沒收銷燬。至鑑定用罄部分
    ，因已滅失，則不再為沒收銷燬之宣告。
  ㈡扣案如附表編號2所示之分裝袋1包，並非違禁物，且雖屬被
    告所有，惟被告已供稱：該些分裝袋只是與甲基安非他命2
    包擺放在一起，並非用來分裝甲基安非他命等語明確（偵查
    卷第15頁反面），卷內亦查無證據可認此係供被告犯本案或
    預備犯罪所用，亦非犯罪所生之物，即難認與本案犯罪事實
    有關，故無庸併為沒收之宣告，附此敘明。
據上論斷，應依刑事訴訟法第369條第1項前段、第364條、第299
條第1項前段，毒品危害防制條例第11條第4項、第18條第1項前
段，刑法第11條、第47條第1項，判決如主文。
本案經檢察官侯少卿提起公訴，檢察官洪威華到庭執行職務。
中　　華　　民　　國　　110 　年　　10　　月　　27　　日
                  刑事第二十一庭審判長法　官  林怡秀
                                      法　官  胡宜如
                                      法　官  劉元斐
以上正本證明與原本無異。
如不服本判決，應於收受送達後20日內向本院提出上訴書狀，其
未敘述上訴之理由者並得於提起上訴後20日內向本院補提理由書
（均須按他造當事人之人數附繕本）「切勿逕送上級法院」。
                                      書記官  陳靜雅
中　　華　　民　　國　　110 　年　　10　　月　　27　　日
附錄：本案論罪科刑法條全文
毒品危害防制條例第11條
持有第一級毒品者，處3年以下有期徒刑、拘役或新臺幣30萬元
以下罰金。
持有第二級毒品者，處2年以下有期徒刑、拘役或新臺幣20萬元
以下罰金。
持有第一級毒品純質淨重十公克以上者，處1年以上7年以下有期
徒刑，得併科新臺幣1百萬元以下罰金。
持有第二級毒品純質淨重二十公克以上者，處6月以上5年以下有
期徒刑，得併科新臺幣70萬元以下罰金。
持有第三級毒品純質淨重五公克以上者，處2年以下有期徒刑，
得併科新臺幣20萬元以下罰金。
持有第四級毒品純質淨重五公克以上者，處1年以下有期徒刑，
得併科新臺幣10萬元以下罰金。
持有專供製造或施用第一級、第二級毒品之器具者，處1年以下
有期徒刑、拘役或新臺幣10萬元以下罰金。
附表
編號 扣案物名稱 數量 鑑驗結果 1 甲基安非他命 2包 編號1：淨重27.4428公克；驗餘淨重27.4029公克，純質淨重22.5031公克。 編號2：淨重6.7948公克；驗餘淨重6.7774公克，純質淨重5.3407公克。 2 包裝袋 1包